【裁判字號】    89,易,2285
【裁判日期】    891227
【裁判案由】    贓物
【裁判全文】
臺灣臺南地方法院刑事判決                        八十九年度易字第二二八五號
    公  訴  人  臺灣台南地方法院檢察署檢察官
    被      告  丙○○
    選任辯護人  賴鴻鳴
                林錫恩
                黃俊達
右列被告因贓物案件，經檢察官提起公訴（八十九年度偵字第六二一五號），本院判
決如左：
    主      文
丙○○無罪。
    理      由
一、公訴意旨略以：被告丙○○明知自稱為「陳維安」及「鄭潘安」等不詳真實姓名
    年籍之二人，於民國（下同）八十八年三月十日十二時許，至其在台南縣仁德鄉
    ○○路十一號經營之「明信汽車服務廠」兜售之車牌號碼ＺＡ－一一六六號自小
    客車（該車車牌號碼原為Ｂ八－九五○八號，車身號碼4N2Z1119WD822624號，為
    車主丁○○於八十八年三月三日七時許，在台中巿北屯區○○○街二十二號前為
    不明人士所竊取，再變造其車牌號碼為ＺＡ－一一六六號、車身號碼為
    4N2Z1117WD859138號），係屬贓物，仍以新台幣（下同）九十二萬元之代價，向
    之購買。隨即以九十四萬元之價格出售予不知情之乙○○，乙○○又出售予甲○○，甲○○又出售予戊○○（以上三人另為不起訴處分），戊○○再出售予不知
    情之藍維興。嗣於八十九年一月三十日為警查獲，並扣得上開贓車一部，因認被
    告涉有刑法第三百四十九條第二項之故買贓物罪嫌等情。
二、公訴人認被告涉有右揭犯行，係以前開車輛確係失竊汽車乙節，為車主丁○○之
    夫張森閔指訴明確，且被告係從事汽車保養服務業者，兼做二手車之買賣，已據
    其自承在卷，則被告應較一般人更具有汽車真實性之檢驗能力。本部贓車之買賣
    雖出具完整之車籍資料以供查證，然該車於駕駛座前檔風玻璃下之車身號碼，係
    以偽造之車身號碼重新黏貼，而後車廂下仍有一原來之4N2Z1119WD822624號車身
    號碼，前後車身號碼不符合，其中一車身號碼係黏貼而成，被告竟未於通常之檢
    查中發現，顯不合理。被告既為經營二手車買賣業者，應知各種車款之檢查方式
    ，以保障汽車來源之正當。況本部汽車係向不認識之人所購買，介紹人「陳維安
    」係僅至被告公司檢查汽車數次之人，被告竟未留有聯絡資料，事發後無法交代
    陳維安之真實姓名年籍及聯絡資料以供本署查證，與通常買賣成立均要求當事人
    保存完整資料以為保障之處理不同，顯然有疑。再者，依被告所提出之中國農民
    銀行存款對帳單，雖有八十八年三月十五日提領八十五萬元之紀錄，然查提領出
    之八十五萬元，係在八十八年三月十一日存入，於四日後之三月十五日即為被告
    全部領出支付汽車款，而三月間之金額出入，除此二筆外，其餘只有一筆千餘元
    之金額存入。被告帳戶中前後出入金額均不大，餘額亦均為數千元或數百元，而
    竟僅有此二筆金額高達八十五萬元，於短短四天內進出，被告是否確實以自己金
    錢支付該筆九十二萬元之汽車款，亦屬可疑，此外，復有車輛失竊證明單、新領
    牌照登記書、完稅證明書、汽車保險賠償同意書等資料附卷為其主要論據；訊據
    被告丙○○則堅決否認伊有何故買贓物之犯行，辯稱：陳維安、鄭潘安前來伊車
    行來賣車時，渠等所提供之車輛完稅證明、出廠證明、行車執照，乃至鄭潘安之
    身分證等證件資料都是正本，而上開資料所顯示之車牌及車身號碼與伊所查驗該
    車駕駛座前擋風玻璃下之車牌及車身號碼均相一致，至於該車後車廂下之車身號
    碼需另外拆開塑膠夾層，具有隱密性，此與駕駛座前擋風玻璃下之車身號碼有無
    被重新黏貼，同樣都無法從通常之檢查程序中得以發現，況且伊如果知悉該車係
    屬贓物，就不會將車輛賣給認識的車行，甚且還以九十二萬元之高價購買，伊當
    時單純只是想賺取買賣價差二萬元而已等語。
三、按犯罪事實，應依證據認定之，無證據不得推定其犯罪事實，又不能證明被告犯
    罪者，應諭知無罪之判決，刑事訴訟法第一百五十四條、第三百零一條第一項分
    別定有明文。次按所謂犯罪事實之證據，係指足以認定被告確有犯罪行為之積極
    證據而言，該項證據且須適合被告犯罪事實之認定，始得採為斷罪資料，且認定
    犯罪事實，所憑之證據，雖不以直接證據為限，間接證據亦包括在內，然無論直
    接或間接證據，其為訴訟上之證明，須於通常一般之人均不致於有所懷疑，而得
    確信其為真實之程度者，始得據之為有罪之認定，倘其證明尚未達到此一程度，
    而有合理懷疑之存在時，即無從為有罪之認定（最高法院二十九年上字第三一○
    五號、五十三年台上字第二七五○號判例意旨參照）。經查：
    （一）前開懸掛ΖＡ－一一六六號車牌之自小客車，係自稱「陳維安」、「鄭潘
          安」之人於八十八年三月十日中午十二時許將該車牽至被告所營之汽車服
          務廠兜售，嗣後被告廠區內之噴漆工人即打電話給雅輝汽車商行之負責人
          乙○○表示該場內有車要賣，隨後乙○○便與友人一同前往明信汽車服務
          廠看車，而被告在介紹該車時，均提出車輛之車籍資料正本（諸如進口完
          稅證明、出廠證明及車主鄭潘安之身分證、行車執照等）供乙○○核閱，
          經乙○○與友人一同檢查該車之車身號碼，比對與行照號碼相符後，就與
          被告議價，之後雙方便決定以九十四萬元成交，車款則由乙○○在當日下
          午四時許交付予被告。惟乙○○尚未辦理過戶前，又在同日下午邀同行車
          商甲○○前來看車，經甲○○檢驗車輛左前擋風玻璃下之車身號碼、車籍
          資料等正本文件，並向監理站查詢該車有無失竊記錄等情後，另以九十九
          萬元代價向乙○○購得前開車輛，並由甲○○持前開車籍資料將車輛過戶
          至其名下。待八十八年三月十二日，中古車商戊○○至冠帝汽車商行（負
          責人甲○○）看車，因該車很新、且車籍資料完整，加以伊與甲○○交易
          多筆，有一定之信賴關係，沒有做太多檢查，就決定以一百零三萬元代價
          購買該車，而該車也隨即於同年月十五日以一百零九萬元代價，再由蔡明
          山賣給客戶藍維興，並經藍維興將前開車輛過戶登記在自己名下等事實，
          業據證人乙○○、甲○○、戊○○、藍維興等人於警訊及本院審理時證述
          明確（參警訊卷第十一頁背面、第十四頁、第十六頁、第二十頁背面、本
          院八十九年十月十八日、十一月八日訊問筆錄），其中證人乙○○、李沛
          澄、戊○○並補稱：雖然向同行或有往來之車商購買車輛時，不會做太多
          詳細檢查，但縱使向陌生人購入車輛，檢查程序也不至有所太大差異，通
          常也是檢驗前擋風玻璃下方之車身號碼、打開引擎蓋察看車輛有無損傷痕
          跡等，但一般都不可能會去翻看車輛後面塑膠夾層內之車身號碼，除此之
          外，還會注意核對出賣人之證件資料、車輛出廠證明，以及向監理站查詢
          該車有無失竊記錄等情，如此即完成檢查程序等語（見本院前開筆錄），
          且觀諸警訊卷所附之車籍查詢認可資料（參警訊卷第五五、五六頁），復
          顯示監理單位亦設有車號ΖＡ－一一六六號自小客車之登錄資料，其中該
          車之車籍資料與本件贓車式樣及車身號碼完全相同，並註記無失竊記錄等
          語，甚且證人甲○○、藍維興等人還得以向監理站辦理過戶登記，則證人
          前揭證述情節，即足堪採信。由是觀之，縱為專業買賣中古車之車商（即
          證人乙○○、甲○○、戊○○等三人），亦不可能於通常之檢查程序去查
          驗車輛之後車廂下塑膠夾層內之車身號碼，況且證人以彼等之專業知識均
          檢驗過該車前擋風玻璃下方之車身號碼後，仍無從察覺該車身號碼有遭變
          造痕跡而逕以相當之市價買受，顯見被告有無具備驗車能力乙節，尚不足
          以推認被告即具有充足判斷該車即為贓車之認識。
    （二）次查，關於被告確有能力給付車款九十二萬元乙節，亦另據被告提出明信
          汽車服務廠與台灣中小企銀、中國農民銀行、大眾銀行、富邦銀行等往來
          銀行之帳戶明細資料在卷可稽，且依證人乙○○所述情節，伊在購車當日
          下午四時許即將車款現金（九十四萬元）交付予被告（參警訊卷第十二頁
          ），則被告欲提出八十五萬元之現款予其所稱之買主「陳維安」、「鄭潘
          安」等人，亦顯非難事，更何況公訴人尚且於起訴之犯罪事實中認定被告
          係以九十二萬元代價向「陳維安」、「鄭潘安」等人購入贓車，但其後卻
          又質疑被告有支出此等款項，實難謂其證據憑據與其起訴事實不無矛盾之
          處。是此，尚難基於被告之中國農民銀行之存款對帳單乙紙，即逕認被告
          並無支出八十五萬元部分之買賣價款之事實。
    （三）末按，刑法關於贓物犯之規定，係針對行為人故意收受、搬運、寄藏、故
          買或牙保贓物而在事後助成他人財產犯罪目的之惡性予以處罰，並非藉此
          課一般人民以協助追贓之責。故贓物罪責之成立與否，實取決於能否積極
          證明行為人有此犯罪故意，而非以被告有無交代所持贓證來源為斷。蓋以
          刑事被告依法本不負自證無罪之義務，苟有足可證明被告故意收贓之積極
          事證，雖經明確供出持贓來源，於所成立之罪名固屬不生影響；反之，若
          不能確證此項犯意存在，縱令被告無從一一交代其客觀上所持贓物之來源
          ，亦不得遽以推認其行為時在主觀上確有贓物之認識。查被告依前揭證據
          資料綜合觀察，仍無從證明被告在向「陳維安」、「鄭潘安」等人購入前
          開車輛時，確足以知悉該車為贓物，自不得僅因被告曾持有該車，以及被
          告無法清楚交代介紹人「陳維安」之真實年籍資料等事實，即遽認被告已
          具備贓物之認識，蓋此等推論法則，無異說明被告應交代所持物品來源以
          自證欠缺犯罪故意之消極事實，如此即與前揭判例意旨之說明，自顯有扞
          格。
    綜上所述，被告被訴故買贓物罪嫌，尚屬不能證明；此外，本件復查無其他積極
    證據足證被告有故買贓物之犯行，揆諸前揭判例意旨之說明，自應對被告為無罪
    判決之諭知。
據上論斷，應依刑事訴訟法第三百零一條第一項，判決如主文。
本案經檢察官李宗榮到庭執行職務。
中      華      民      國    八十九    年     十二     月    二十七    日
                                  臺灣臺南地方法院刑事第二庭
                                          法  官  林彥君
右正本證明與原本無異。
如不服本判決，應於判決送達後十日內，向本院提出上訴狀。
                                          書記官  陳瑞鈴
中      華      民      國      八十九    年    十二    月    二十七    日


司法院資訊處製作；財團法人民間司法改革基金會備份。
